【裁判字號】    95,保險,6
【裁判日期】    951228
【裁判案由】    給付保險金
【裁判全文】
臺灣桃園地方法院民事判決               95年度保險字第6號
原      告  甲○○○
訴訟代理人  宋嬅玲律師
被      告  國泰人壽保險股份有限公司
法定代理人  丙○○
訴訟代理人  乙○○
            陳耀均
上列當事人間給付保險金事件，經本院於民國95年12月14日言詞
辯論終結，判決如下：
    主  文
被告應給付原告新台幣伍拾萬元，及自民國九十五年三月四日起
至清償日止，按年息百分之十計算之利息。
訴訟費用由被告負擔。
本判決得假執行。但被告如以新臺幣伍拾萬元或同面額之國泰世
華銀行股份有限公司發行之無記名可轉讓定期存單為原告供擔保
，得免為假執行。
    事  實
甲、原告方面：
一、聲明：如主文第一項所示，並陳明願供擔保，請准宣告假執
    行。
二、陳述：
  (一)訴外人即原告之子吳忠原於民國82年5 月11日向被告投保「
    萬代福101 終身壽險」新臺幣（下同）100 萬元（保單號碼
    ：0000000000）暨附加100 萬元傷害保險（下稱系爭保險）
    ，為保險契約之要保人暨被保險人，並指定原告及訴外人吳
    明男為受益人。嗣吳忠原於94年9 月23日中午騎乘機車外出
    後即未再返家，遍尋不著，原告及家屬於94年9 月28日接獲
    警方通知吳忠原陳屍於台北縣三峽鎮大豹溪中，經臺灣板橋
    地方法院檢察署相驗結果，認定吳忠原係呼吸性休克意外死
    亡。
  (二)依吳忠原所投保終身壽險附加傷害保險給付特約條款（下稱
    系爭保險特約條款）第3 條之約定，被保險人於本特約有效
    期間內，因遭遇外來、突發的意外傷害事故，致其身體蒙受
    傷害或因而殘廢死亡時，依照本特約的約定，給付保險金。
    被保險人吳忠原係因溺水等故致「呼吸性休克」「意外」死
    亡，被告依上開特約條款約定，負有給付意外死亡保險金之
    義務，惟被告於給付終身壽險保險金100 萬元後，遲不給付
    意外死亡保險金100 萬元。原告於95年2 月16日已檢具相關
    文件向被告申請意外死亡保險金，被告最遲至95年3 月3 日
    應予給付，惟被告逾期未付，爰依保險契約及保險法第34條
    規定，請求被告給付如主文所示（保險受益人吳明男部分未
    於本件請求）。
三、對被告抗辯所為之陳述：
  (一)由吳忠原之相驗屍體證明書可知，引起吳忠原死亡之直接原
    因為「呼吸性休克」，依最高法院94年度台上字第1675號判
    決意旨，係為偶發、不可預見，屬外來事故。縱不以其直接
    原因論之，而以其先行原因「溺水」、「酒精中毒」析之，
    依最高法院94年度台上字第1816號判決意旨，意外傷首在有
    多數原因競合造成傷殘或死亡事故之情形時，應側重於「主
    力近因原則」，以是否為造成意外傷殘或死亡事故之主要有
    效而直接之原因。即是否為其重要之最近因果關係為判斷基
    準。查肇致吳忠原「呼吸性休克」死亡之主要有效而直接之
    原因為「溺水」，係於偶然及不可預期之情況下發生，故吳
    忠原之死亡屬「意外」事故所致無疑。
  (二)財政部訂定之傷害保險單示範條款第7 條關於保險人不負給
    付保險金責任之除外條款中「麻醉、酗酒所致事故」一項，
    業經該部於85年9 月10日以台財保第852370068 號函予以刪
    除，理由係為避免除外事項過多，無法滿足保戶之需求。而
    上開修正，依上開函文說明第2 項及臺灣高等法院89年度保
    險上更(一)字第5 號判決意旨，係對保戶有利，故對該示範條
    款公布後尚有效之契約應予適用。故系爭特約條款第14條第
    6 款約定之「麻醉、酗酒所致事故」自無再適用之餘地。
  (三)被告既主張於保險事故時有保險契約所定之免責事由，依最
    高法院48年度台上字第887 號判例、同院91年度台上字第
    2187 號 及91年度台上字第1272號判決意旨，自應就保險事
    故有合於系爭特約條款之事負舉證之責。被告所援引之臺灣
    高等法院台南高分院91年度保險上易字第12號判決與本件不
    同，自難以此論據主張。
  (四)吳忠原平日並無飲酒習慣，更無酗酒之情。況死亡非直接因
    酗酒所致之事故而發生，吳忠原之情形與系爭保險特約條款
    之情形不合。縱吳忠原體內酒精濃度有「酒精中毒」之情，
    亦非屬酗酒。酗酒係涵蓋酒精濫用及酒精依賴。一般而言，
    如果一般人過度使用酒精而無法自我節制，導致認知上、行
    為上、身體上、社會功能或人際關係上的障礙或損傷，且明
    知故犯，無法克制，就達到酒精濫用的程度。若進一步惡化
    ，把飲酒看成比任何其他事都重要，必須花許多時間或精力
    去喝酒或戒酒，或必須喝酒才感到舒服（心理依賴），或必
    須增加酒精攝取才能達到預期效果（耐受性）或產生酒精戒
    斷症候群，就達到酒精依賴的程度。依法醫研究所所出具之
    （94）醫鑑字第1782號鑑定書所載吳忠原體內含有酒精成分
    之事實，至多僅可證明吳忠原生前飲用酒精性飲料，並不足
    以認定已達酒精濫用、甚或酒精依賴之酗酒程度。
  (五)退步言之，依系爭保險特約條款第14條第6 款約定，須保險
    事故之發生與被保險人酗酒有直接因果關係時，被告始得不
    負保險理賠責任。而吳忠原之直接死亡原因為「呼吸性休克
    」，引起「呼吸性休克」之先行原因為「溺水」而非「酒精
    中毒」，酒精中毒與死亡結果不具直接因果關係。依通常情
    形，酒精中毒不致當然引起溺水之情形發生，故縱吳忠原之
    「酒精中毒」現象即屬酗酒，此亦非直接導致吳忠原死亡結
    果之發生。
四、證據：提出國泰人壽保險股份有限公司續期保費送金單1 件
    、臺灣板橋地方法院檢察署相驗屍體證明書1 件、附加傷害
    保險給付特約條款1 件、國泰人壽保險股份有限公司理賠申
    請書1 件、法務部法醫研究所（94）醫鑑字第1782號鑑定書
    1 件、法務部法醫研究所毒物化學檢驗報告1 件、國華人壽
    溫馨防癌終身健康保險要保書1 件、國華平安保險契約條款
    1 件、壽險理賠給付明細通知書1 件、存褶1 件、壽險公會
    77年8 月4 日壽會展青字第237 號1 件、醫學資料1 件（均
    為影本）為證，並聲請函詢法醫研究所關於酒精中毒之定義
    、種類及表徵等事項。
乙、被告方面：
一、聲明：
  (一)原告之訴及假執行之聲請均駁回。
  (二)如受不利判決，願以同額之國泰世華銀行無記名式可轉讓定
    期存單供擔保，請准宣告免為假執行。
二、陳述：
  (一)檢察官進行相驗時，將死亡方式區分為「病死或自然死」、
    「意外死」、「自殺」、「他殺」或「未確定」之分法者，
    僅係概略區分死亡原因而已，尚難以檢察官於相驗時在驗斷
    書記載死亡原因為「意外」，遽認此項記載與附加傷害保險
    特約條款約定「意外傷害事故」含義相同。又按檢察官職司
    犯罪偵查，僅對於具有他殺嫌疑之死亡案件負有偵查訴追之
    責，至不具他殺嫌疑之死亡案件，死者究係自殺抑或意外死
    亡之認定，本非檢察官職掌權責，故以相驗證明書死亡方式
    一欄勾選「意外死」為由，主張吳忠原係遭外來突發之意外
    傷害事故致死，難認已盡舉證證明之責任，臺灣高等法院台
    南高分院91年度保險上易字第12號判決意旨亦同此見解。
  (二)吳忠原生前先飲用酒精性飲料，血中酒精濃度達91mg/dL ，
    精神意識上受酒精之中毒影響，致於溪水甚淺處落水引起溺
    水窒息死亡，故法醫研究所有「依其意識狀況、落水環境，
    死者生前水性等因素而定，但依死因鏈研判酒精中毒與溺水
    死亡似有一定之相關程度。」之說明。另就地檢署案卷知吳
    忠原有癲癇之病史，失蹤前一星期每天晚上皆有發作情事，
    且有多名證人證述上情並有具結，此一因素亦有極可能致其
    落水溺斃，且飲酒可誘發癲癇發作，對此應可再斟酌。
  (三)吳忠原之死亡原因經法務部法醫研究所 (以下稱法醫研究所
    ) 解剖鑑定結果為甲、呼吸性休克、乙、溺水、丙、酒精中
    毒，而其三項死因之關係為丙 (酒精中毒)造 成乙 (溺水)
    、乙 (溺水)造 成甲 (呼吸性休克)。 雖酒精中毒無法認定
    必然導致溺水之情形，惟依法醫研究所之鑑定，吳忠原之死
    亡原因確係因吳忠原生前先飲用酒精性飲料達酒精中毒之程
    度，精神意識上受酒精之中毒影響，致落水、溺水、窒息死
    亡，確已符合系爭「附加傷害保險給付特約條款」第14條第
    6 款約定：「被保險人因麻醉、酗酒所致事故。」，被告公
    司依約不負給付保險金之責任。
  (四)「酗酒」之定義，一般指「飲酒沒有節制」而言，然因酒類
    對人之影響因人而異，是該項定義仍嫌不夠明確且未為量化
    ，於判斷上實有疑義，從而參以自79年12月15日修正後之道
    路交通安全規則第114 條第2 款關於「汽車駕駛人飲用酒類
    或其他類似物後其吐氣所含酒精濃度超過每公升0.25毫克，
    即不得駕車」之規定，堪認一般人於此種情形下，可確定已
    受酒類影響，而達到「酗酒」之程度，臺灣高等法院95年度
    再字第26號民事判決見解，可資參酌。法醫研究所之解剖鑑
    定結果顯示吳忠原之血液含酒精成分為91mg/dL ，經換算吐
    氣所含酒精濃度為每公升0.455 毫克，業已超過上開標準甚
    多，且該所函文亦指出「死者生前先飲用酒精性飲料，精神
    意識上受酒精之中毒影響」，可確定已受酒類影響，而達到
  (五)原告引用榮民總醫院精神科江允志醫師之文章主張「酗酒」
    之定義，涵蓋「酒精濫用」及「酒精依賴」，惟江允志醫師
    之文章係依其精神疾病方面之專業就「酗酒」及該疾病症狀
    、治療及後遺症所作之概略描述，為配合其文章所欲表達之
    意念，將其所描述之酗酒僅侷限「精神疾病範疇」部分，實
    未對「酗酒」一詞完全說明其涵義，原告引用江允志醫師之
    文章解釋「酗酒」之定義，失之偏頗。
  (六)查「保力達B 」飲料含酒精成分達8 ％，臺灣板橋地方法院
    檢察署94年度相字第1308號案卷內94年12月19日之偵查庭訊
    問筆錄，第三人廖珮如證稱「吳去我家時都有喝保力達B …
    」，足見吳忠原實有飲酒習慣，原告主張吳忠原無飲酒習慣
    ，實無所據。
  (七)本件系爭保險特約條款係經財政部審核，依該部74年11月14
    日台財融第24791 號函核准在案，吳忠原以其本人為被保險
    人向被告投保，被告則於82年5 月11日同意承保。而財政部
    85年9 月10日台財保字第852370068 號函係為將修正後「傷
    害保險單示範條款」知會人壽保險業，自86年1 月1 日起，
    人壽保險業設計之傷害保險，應依示範條款辦理。且既係「
    示範條款」，則僅係供人壽保險業設計新保險契約時參酌之
    用，不等同於保險契約，亦未要求前已合法成立之保險契約
    內容需一併修正適用。且該函文說明第2 項亦說明其內容俱
    屬公會對會員之建議，既為建議則無強制適用之必要，即不
    具拘束力，臺灣高等法院89年度保險上更字第5 號判決亦同
    此見解。故附加傷害保險特約條款第14條第6 款於
    本件仍有適用。
  (八)最高法院94年度台上字第1816號判決中所稱之「主力近因原
    則」，係指多種原因皆可被認定為致死之原因，究何原因為
    致死亡最有效而直接之原因，依「主力近因原則」來判斷。
    而吳忠原死亡原因為丙（酒精中毒）造成乙（溺水）、乙（
    溺水）造成甲（呼吸性休克），且依系爭鑑定書所載：「研
    判死者死因為生前飲用酒精性飲料丙（酒精中毒），落水後
    擦撞頭部、溺水乙（溺水）窒息死亡甲（呼吸性休克），…
    」，吳忠原死亡原因單純且具因果關係，未有多種原因競合
    之情事，並無「主力近因原則」之適用。
三、證據：提出戶籍謄本1 件、萬代福101 終身壽險要保書1 件
    、羅秀雄著之法醫學節本1件（均為影本）為證。
丙、本院依職權向臺灣板橋地方法院檢察署調閱吳忠原之相驗卷
    宗。
    理  由
壹、程序部分：
一、按當事人得以合意定第一審管轄法院。但以關於由一定法律
    關係而生之訴訟為限。前項合意，應以文書證之，民事訴訟
    法第24條定有明文。本件原告係以給付傷害保險金所生之爭
    執提起訴訟，而被告之營業所雖在臺北市而非本院轄區，惟
    要保人吳忠原與被告簽訂之附加傷害保險給付特約條款第16
    條前段已明文約定：「本契約涉訟時，約定以要保人所在地
    地方法院為管轄法院。」等語，而要保人即被保險人吳忠原
    之住所為桃園縣蘆竹鄉○○○街15號為本院轄區，則依上揭
    法律規定，本院就本件訴訟，自有管轄權。
二、按訴狀送達後，原告不得將原訴變更或追加他訴。但擴張或
    減縮應受判決事項之聲明者，不在此限。民事訴訟法第二百
    五十五條第一項第三款定有明文。本件原告起訴時原請求被
    告給付100 萬元及自95年3 月4 日起至清償日止按年息10％
    計算之利息，嗣於本院理中減縮為被告應給付原告50萬元及
    上開利息，核屬減縮應受判決事項之聲明，依法應予准許。
貳、實體部分：
一、兩造不爭執事項：
  (一)吳忠原為要保人暨被保險人，於82年5 月11日向被告投保「
    萬代福101 終身壽險」暨附加傷害保險，保額各100 萬元，
    並指定原告及訴外人吳明男為受益人。
  (二)吳忠原於94年9 月28日陳屍於台北縣三峽鎮大豹溪中死亡，
    經法務部法醫研究所（94）醫鑑字第1782號鑑定結果為：「
    死者吳忠原，男性，滿40歲（身分證字號Ｚ000000000），因
    生前飲用酒精性飲料，疑意外落水引起溺水窒息致呼吸性休
    克而死亡。死亡方式疑為「意外」」；並由臺灣板橋地方法
    院檢察署於相驗屍體證明書記載死亡方式為「意外死」；死
    亡原因為「1.直接引起死亡之疾病或傷害：甲、呼吸性休克
    。先行原因：乙、溺水；丙、酒精中毒。2.其他對於死亡有
    影響之疾病或身體狀況：依（94）法醫所醫鑑字第1782號鑑
    定書」。
  (三)被告已於94年12月8 日給付「萬代福101 終身壽險」之保險
    金100 萬元予受益人。
二、兩造之爭點：
  (一)被保險人吳忠原死亡原因究係意外傷害事故致其死亡（非疾
    病引起之外來突發事故而致死亡）？或是疾病引起之突發事
    故而死亡？
  (二)被保險人吳忠原於生前飲用酒精性飲料，落水後溺水窒息死
    亡，是否屬系爭保險附加特約條款第14條第6 款之除外責任
    事由？
三、本院判斷：
  (一)吳忠原於82年5 月11日為要保人暨被保險人向被告投保「萬
    代福101 終身壽險」暨附加傷害保險，保額各100 萬元，並
    指定原告及訴外人吳明男為受益人。嗣吳忠原於94年9 月28
    日陳屍於台北縣三峽鎮大豹溪中死亡，經臺灣板橋地方法院
    檢察署相驗為「意外死」；及法務部法醫研究所鑑定結果為
    ：吳忠原因生前飲用酒精性飲料，疑意外落水引起溺水窒息
    致呼吸性休克而死亡。死亡方式疑為「意外」；被告已於94
    年12月8 日給付「萬代福101 終身壽險」人壽保險部分之保
    險金100 萬元予受益人等事實，為兩造所不爭執，並有國泰
    人壽保險公司萬代福101 終身壽險要保書、附加傷害保險給
    付特約條款、保險費繳費證明、戶籍謄本及相驗屍體證明書
    、法務部法醫研究所鑑定報告、理賠申請書等各1 件為證（
    見本院卷第8 -16 頁、第42頁、第63-71 頁），堪信為真實
    。
  (二)按保險契約率皆為定型化契約，被保險人鮮有依其要求變更
    契約約定之餘地；又因社會之變遷，保險巿場之競爭，各類
    保險推陳出新，故於保險契約之解釋，應本諸保險之本質及
    機能為探求，並應注意誠信原則之適用，倘有疑義時，應為
    有利於被保險人之解釋（保險法第五十四條第二項參照），
    以免保險人變相限縮其保險範圍，逃避應負之契約責任，獲
    取不當之保險費利益，致喪失保險應有之功能，及影響保險
    巿場之正常發展。意外傷害保險乃相對於健康保險，健康保
    險係承保疾病所致之損失；意外傷害保險則在承保意外傷害
    所致之損失。人之傷害或死亡之原因，其一來自內在原因，
    另一則為外在事故（意外事故）。內在原因所致之傷害或死
    亡，係指被保險人因罹犯疾病、細菌感染、器官老化衰竭等
    身體內部因素所致之傷害或死亡；至外來事故（意外事故）
    ，則係指內在原因以外之一切事故而言，其事故之發生為外
    來性、偶然性，而不可預見，除保險契約另有特約不保之事
    項外，意外事故均屬意外傷害保險所承保之範圍（最高法院
    92年台上字第2710號判決意旨參照）。又按人壽保險附加意
    外傷害死亡給付特約條款，係就被保險人因外來突發的意外
    事故致身體受傷死亡，保險人應增加其保險給付所為之約定
    。所謂外來之事故，係指來自自身以外之事故而言（最高法
    院76年台上字第588 號判決意旨參照）。
  (三)被保險人吳忠原係因外來、突發之意外而死亡：
    1.所謂「酒精中毒」，有「急性」、「慢性」酒精中毒之分
      ，前者指短時間內飲酒過量立即產生之酒醉現象，無習慣
      性、突發性，臨床過程通常伴隨情緒興奮、麻痺及嗜睡等
      現象，酒醉者不需進行任何治療，經過一段時間休息後，
      肝臟自然可以代謝體內酒精而恢復，不屬於「疾病」之範
      疇；而後者則對於酒精已產生長期依賴性及習慣性，可稱
      成癮，患者通常對於酒類都有長期或反覆飲酒之歷史，對
      飲酒已產生強烈的渴求現象，臨床上往往出現手部震顫、
      呼吸頻率增快、失眠、焦躁等徵兆，才屬於精神疾病（參
      臺灣高等法院92年度保險上字第21號判決之醫學資料- 本
      院卷第193頁判決書）。
    2.被保險人吳忠原死亡經法醫研究所解剖，觀察吳忠原身體
      各器官之狀況，並作顯微鏡觀察及病理檢查後，作成死亡
      鑑定報告，其鑑定經過：「五、死者死亡經過及對其死因
      之看法：…(二)研判死者死因為生前飲用酒精性飲料，落水
      後擦挫頭部、溺水窒息死亡，由肺臟吸入異物、口鼻內有
      細小泡沫、肺水腫蝶竇內積血水支持為生前溺水死亡；(三)
      死者之死亡機轉為呼吸性休克，死亡原因為飲用酒精性飲
      料溺水致呼吸性休克而死亡。死亡方式疑為『意外』，應
      詳查生前進餐飲酒當時狀態以排除他殺之可能性。」；鑑
      定結果為「死者吳忠原，男性，滿40歲，因生前飲用酒精
      性飲料，疑意外落水引起溺水窒息致呼吸性休克而死亡。
      死亡方式：疑為意外」；有法醫研究所94年11月24日之鑑
      定書在卷可考（本院卷第70頁）。而吳忠原之死亡經檢察
      官查無他殺嫌疑已簽結，業據本院向台灣板橋地方法院檢
      察署調閱相驗卷宗查核在案。
    3.被保險人吳忠原生前雖曾飲用酒精性飲料，惟經法醫研究
      所解剖鑑定結果，依死因鏈研判吳忠原生前先飲用酒精性
      飲料（即精神意識上受酒精之中毒影響，尚未達致死濃度
      ），但似疑為意外落水、溺水、窒息，最後因呼吸性休克
      而死亡；吳忠原肝臟等體內器官正常，無法研判生前酒精
      成癮依賴之狀況或徵象等情，有法醫研究所原鑑定人出具
      意見之95年11月2 日法醫理字第0950004481號函在卷可憑
      （見本院卷第146 頁）。是吳忠原縱於生前飲用酒精性飲
      料，惟該酒精濃度並不會發生死亡之結果，且吳忠原肝臟
      等體內器官正常，並無證據證明吳忠原有經常性飲酒或酒
      精濫用成癮之疾病；又吳忠原死亡查無他殺嫌疑，而飲用
      酒精性飲料並不當然會發生落水、溺水之結果，可見吳忠
      原落水引起溺水是外來的、突發的事故，且因該突發的落
      水事故，引起溺水致呼吸性休克死亡之結果。是吳忠原係
      因落水引起溺水致呼吸性休克死亡，其死亡方式為意外，
      足堪認定。
  (四)被保險人生前飲用酒精性飲料，是否符合系爭保險特約條款
    第14條第1 項第6 款所約定「直接因酗酒所致事故」之除外
    條款？經查：
    1.「酗酒」一語，事實上涵蓋了「酒精濫用」及「酒精依賴
      」，一般而言，如果一個人過度使用酒精而無法自我節制
      ，導致認知上、行為上、身體上、社會功能或人際關係上
      的障礙或損傷，且明知故犯，無法克制，就達到「酒精濫
      用」的程度；若進一步惡化，把飲酒看成比任何其他事都
      重要，必須增加酒精攝取才能達到預期效果（耐受性），
      或產生酒精戒斷症候群，就達到「酒精依賴」的程度。有
      原告所提出榮民總醫院精神科江允志醫師所著「酗酒」之
      專欄文章在卷可稽（本院卷第127 頁）。被告則抗辯所謂
      「酗酒」，係指「飲酒沒有節制」而言，並引道路交通安
      全規則第一百十四條第二款規定「汽車駕駛人飲用酒類或
      其他類似物後其吐氣酒精濃度超過每公升0.25毫克，即不
      得駕車之規定，而認一般人於此情形下即達到「酗酒」之
      程度。惟查，被告所稱「酗酒」指「飲酒沒有節制」，籠
      統不明，且若依被告所辯吐氣酒精濃度超過每公升0.25毫
      克，即認達到「酗酒」之程度，則所有第一次喝酒或偶有
      飲酒之人凡吐氣酒精濃度超過0.25％均可被認為「酗酒」
      ，顯與一般人對「酗酒」之認知有誤。而江允志醫師為專
      業醫師，其著述為文自有醫學依據，依其文章內容所為「
      酗酒」之定義範圍，並未侷限精神疾病範疇，且符合一般
      人對「酗酒」之認知，是「酗酒」，應係指飲酒已達到「
      酒精濫用」及「酒精依賴」之程度而言。
    2.另依法醫研究所原鑑定人研判意見：(一)鑑定書記載死者血
      中酒精乙醇濃度為91mg/dl ，內容物94mg/dl ，本案因胃
      內容物酒精濃度低，故可排除腐敗汙染之可能性；另一般
      血中腐敗或細菌發酵不高於50mg/dl ，綜合研判死者為生
      前飲用酒精性飲料致血中乙醇酒精濃度達91mg/dl ；一般
      高於50mg/dl 即為酒精中毒程度，故研判死者之導因為丙
      酮、酒精中毒；(二)…依死因鏈研判死者生前先飲用酒精性
      飲料（即精神意識上受酒精之中毒影響，尚未達致死濃度
      ），但似疑為意外落水、溺水、窒息，最後因呼吸性休克
      而死亡，有法醫研究所95年11月2 日法醫理字第09500044
      81號函附卷可稽（本院卷第146 頁）。是法醫研究所對被
      保險人吳忠原之死因鑑定書及板橋地方法院檢察署相驗屍
      體證明書所謂「酒精中毒」，僅係代表死者體內殘存之酒
      精濃度而已，不能證明吳忠原已達「酗酒」之程度。又縱
      吳忠原常飲用含酒精性飲料保力達B ，惟該飲料酒精含量
      不高，亦難遽認吳忠原有「酗酒」行為；再吳忠原經鑑定
      係因溺水致呼吸性休克死亡，其死亡原因與是否有癲癇病
      史無關，被告辯稱吳忠原有飲用保力達B 之飲酒習慣及有
      癲癇病史云云，並不能證明吳忠原有「酗酒」之事由。
    3.再者，依系爭保險特約條款第14條第1 項第6 款約定：被
      保險人直接因麻醉、酗酒所致事故，致成死亡、殘廢或傷
      害時，保險人不負保險責任。足見本件經約定為「除外之
      危險」者，係指被保險人「直接」因麻醉或酗酒所致之事
      故，諸如因麻醉導致死亡、因酗酒導致心臟麻痺等等。惟
      本件導致被保險人吳忠原死亡之「直接」原因為溺水致呼
      吸性休克，吳忠原縱於確於生前飲用酒精性飲料，亦非導
      致其死亡之直接原因，難認與系爭附加傷害保險特約條款
      約定之除外危險情形相符。準此，本件被保險人吳忠原縱
      於生前先飲用酒精性飲料，被告亦不得依上開除外條款主
      張不負給付保險金之責任。
  (五)綜上所述，本件並無確實證據足堪認定被保險人吳忠原有「
    酗酒」事由，且縱使吳忠原有如被告所稱「飲酒沒有節制」
    之情事，惟直接導致吳忠原死亡之原因為「溺水致呼吸性休
    克」而非「酗酒」，是則被告自不得以酗酒為由，援引系爭
    保險特約之除外條款之約定，作為拒絕給付該附加契約保險
    金之理由。原告本於保險契約之約定，請求被告給付意外死
    亡保險金50萬元，即屬有據。又原告係於95年2 月16日向被
    告提出保險金理賠申請書，為被告所不否認，則依保險法第
    三十四條第一項後段規定，被告本應於接到通知後15內給付
    保險金，原告請求被告就系爭保險金自95年3 月4 日起依百
    分之10計算之遲延利息，為有理由，應予准許。
六、假執行部分：本件所命給付之金額未逾新臺幣50萬元，應由
    本院依職權宣告假執行。而被告陳明願供擔保，聲請宣告免
    為假執行，經核與規定相符，爰酌定相當之擔保金額，併予
    准許。
七、本件事證已臻明確，兩造其餘主張陳述及所提證據，經核與
    本件判決之結果均無影響，爰不另一一論述。
八、據上論結：本件原告之訴為有理由，依民事訴訟法第七十八
    條、第三百八十九條第一項第五款、第三百九十二條第二項
    ，判決如主文。
中    華    民    國    95    年    12    月    28    日
                  民事第二庭    法  官  蔡寶樺
以上正本係照原本作成
如對本判決上訴，須於判決送達後20日內向本院提出上訴狀
中    華    民    國    95    年    12    月    28    日
                                書記官  李家


司法院資訊處製作；財團法人民間司法改革基金會備份。
